臺灣高等法院刑事判決
110年度交上易字第100號
上  訴  人  臺灣新北地方檢察署檢察官
被      告  張冠明
選任辯護人  莊宇翔律師（法扶律師）
上列上訴人因被告過失傷害案件，不服臺灣新北地方法院109年
度交易字第100號，中華民國109年11月25日第一審判決（起訴案
號：臺灣新北地方檢察署109年度偵字第83號），提起上訴，本
院判決如下：
    主  文
上訴駁回。
    理  由
一、公訴意旨略以：被告甲○○為車牌號碼000-000號普通重型機
    車車主，明知少年甲○○（民國00年0月生，真實姓名年籍詳
    卷，所涉過失傷害部分另移送原審法院少年法庭處理）未領
    取駕駛執照，不得駕駛車輛，竟疏未注意且不顧行車安全，
    於108年5月11日1時許，將上開車輛借給甲○○騎乘，甲○○即
    騎乘上開車輛搭載甲○○沿新北市三重區疏洪東路行駛，至重
    新路口欲迴轉時，本應注意迴車前應暫停並顯示左轉燈光，
    看清無來往車輛，始得迴轉，而依當時狀況，並無不能注意
    之情事，竟疏未注意及此，貿然未顯示左轉燈光而從外側車
    道迴轉，不慎擦撞內側車道由告訴人乙○騎乘之車牌號碼000
    -0000號大型重型機車，告訴人因無法閃避而人車倒地，致
    受有右側鎖骨骨幹移位閉鎖性骨折、右側肩膀挫傷、左側膝
    部擦傷、右側前臂擦傷等傷害。因認被告涉犯修正前刑法第
    284條第1項前段過失傷害等語。
二、按犯罪事實應依證據認定之，無證據不得認定犯罪事實；不
    能證明被告犯罪者，應諭知無罪之判決，刑事訴訟法第154
    條第2項、第301條第1項分別定有明文。又犯罪事實之認定
    ，應憑證據，如未能發現相當證據，或證據不足以證明，自
    不能以推測或擬制之方法，為裁判基礎；認定犯罪事實，所
    憑之證據，雖不以直接證據為限，間接證據亦包括在內，然
    無論直接或間接證據，其為訴訟上之證明，須於通常一般之
    人均不致於有所懷疑，而得確信其為真實之程度者，始得據
    之為有罪之認定，倘其證明尚未達到此一程度，而有合理性
    懷疑之存在時，即無從為有罪之認定（最高法院76年台上字
    第4986號判例意旨可資參照）。另按刑事訴訟法第161條第1
    項明定，檢察官就被告犯罪事實，應負舉證責任，並指出證
    明之方法，是檢察官對於起訴之犯罪事實，應負提出證據及
    說服之實質舉證責任，倘其所提出之證據，不足為被告有罪
    之積極證明，或其指出證明之方法，無從說服法院以形成被
    告有罪之心證，基於無罪推定之原則，自應為被告無罪判決
    之諭知（最高法院92年度台上字第128號判例意旨參照）。
    再依刑事訴訟法第154條第2項規定，有罪判決書理由內所記
    載認定事實所憑之證據，須經嚴格證明之證據，在無罪判決
    書內，因檢察官起訴之事實，法院審理結果認為被告之犯罪
    不能證明，所使用之證據不以具有證據能力之證據為限，故
    無須再論述所引有關證據之證據能力（最高法院100年度台
    上字第2980號判決意旨參照）。
三、公訴意旨認被告涉犯上開過失傷害罪嫌，無非係以被告於警
    詢及偵查中之供述、證人甲○○於警詢及偵查之供述、證人即
    告訴人於警詢及偵查中指述、新北市政府警察局三重分局道
    路交通事故現場圖、道路交通事故調查報告表㈠㈡、監視器翻
    拍照片、新北市政府警察局舉發違反道路交通管理事件通知
    單、新北市政府車輛行車事故鑑定會鑑定意見書、新北市立
    聯合醫院、行天宮醫療志業醫療財團法人恩主公醫院診斷證
    明書各1紙等為其主要論據。
四、被告於本院審理時經合法傳喚未到庭陳述，惟據其於原審及
    本院準備程序辯稱：高職學生並非全為應屆生，我就讀時就
    已滿18歲，我與甲○○雖然是同班同學，但因為他參加橄欖球
    隊，並非很常在教室，平常看他也有騎機車上下學，所以我
    才認為他有駕照等語（見原審交易卷第59頁、本院卷第53頁
    ）。
五、經查：
(一)被告於108年5月11日1時許，將其車牌號碼000-000號普通重
    型機車借給無駕駛執照之甲○○，由甲○○騎乘並搭載被告沿新
    北市三重區疏洪東路行駛至重新路口，未依規定於迴車前應
    暫停並顯示左轉燈光，逕從外側車道迴轉，與沿疏洪東路直
    行內側車道之告訴人騎乘車牌號碼000-0000號大型重型機車
    發生碰撞，告訴人因此人車倒地，受有右側鎖骨骨幹移位閉
    鎖性骨折、右側肩膀挫傷、左側膝部擦傷、右側前臂擦傷等
    傷害等情，業據證人即告訴人於警詢、證人甲○○於警詢、偵
    訊及原審審理時證述明確（見他卷第74、75、62頁、原審交
    易卷第140頁），且為被告所不否認（見他卷第63頁、原審
    交易卷第59頁），並有新北市政府警察局三重分局道路交通
    事故現場圖、道路交通事故調查報告表㈠、㈡各1紙、車損及
    現場照片16張、監視器翻拍照片4張、新北市○○○○○○○○○道路
    ○○○○○○○○○○○路○○○○○○0○號查詢機車車籍、新北市立聯合醫
    院108年5月11日乙種診斷書、行天宮醫療志業醫療財團法人
    恩主公醫院108年7月10日乙種診斷證明書各1紙、新北市政
    府車輛行車事故鑑定會108年11月6日新北車鑑字第0000000
    號鑑定意見書1份在卷可稽（見他卷第71至73、81至89、79
    、51、31、33、97至99頁），是被告於前揭時、地有將其所
    有之普通重型機車借予甲○○騎乘，且甲○○有未依規定迴轉之
    違失，因而致告訴人受有上開傷害等情，堪以認定。
(二)惟按汽車駕駛人允許無駕駛執照者駕駛而肇事，致人於死或
    傷時，其過失責任之有無，應就具體事實，詳加以審認，並
    以其過失與結果發生之間，有無相當因果關係以為斷，非謂
    將車交與無駕照者駕駛而肇事，即當然應負過失之刑責；又
    汽車所有人，聽任無駕駛執照之人駕駛汽車，基於行政管理
    ，雖應依道路交通管理處罰條例第23條規定科處罰鍰，並得
    吊扣其汽車牌照，但其刑法上之過失責任，仍應視其過失行
    為與結果間，在客觀上具有相當因果關係始得成立。換言之
    ，一般汽機車所有人聽任無駕駛執照之人駕駛汽機車，基於
    行政管理，雖應依道路交通管理處罰條例相關規定科處罰鍰
    及吊扣汽車牌照，但其是否應負過失刑責，並非當然絕對與
    此有關，自不得徒以將汽機車交與無駕駛執照之人駕駛一端
    ，而對其有無疏於過失情形，不加審認，即認應負過失刑責
    ；苟並非無駕駛汽機車之技術，則其無照駕駛汽機車，並非
    必然會發生車禍肇事之結果，自亦難認汽機車所有人容任無
    駕駛執照之人駕駛有必然發生車禍之相當因果關係（最高法
    院90年度台上字第6490號、85年度台非字第363號、79年度
    台上字第3344號判決意旨參照）。次按刑法上之過失，其過
    失行為與結果間，在客觀上有相當因果關係始得成立。所謂
    相當因果關係，係指依經驗法則，綜合行為當時所存在之一
    切事實，為客觀之事後審查，認為在一般情形下，有此環境
    、有此行為之同一條件，均可發生同一之結果者，則該條件
    即為發生結果之相當條件，行為與結果即有相當之因果關係
    。反之，若在一般情形下，有此同一條件存在，而依客觀之
    審查，認為不必皆發生此結果者，則該條件與結果不相當，
    不過為偶然之事實而已，其行為與結果間即無相當因果關係
    （最高法院76年台上字第192號判例要旨參照）。本案甲○○
    固未考領汽機車駕駛執照，然被告否認知悉此節，且依據前
    開規定及說明可知不得單憑被告同意借車給未考領駕駛執照
    之甲○○騎乘機車行駛在道路上，即率認被告之借車行為與本
    件交通事故及告訴人所受傷害之結果具有相當因果關係，尚
    應根據甲○○行為當時所存在之各種客觀事實，依據經驗法則
    ，事後審查本件車禍是否肇因於甲○○無駕駛執照而騎車之行
    為為斷。
(三)觀諸證人甲○○於原審審理時證稱：案發時我與被告係高一，
    認識有半年、未滿1年，被告不知道我的生日，也沒有參加
    過彼此慶生活動。我有時候坐車、有時騎車去上學，被告有
    看過我騎機車去學校。案發時我所騎乘的機車是向被告借用
    的，約傍晚5、6時向被告借車，但沒有主動告訴被告我沒有
    駕照，被告也沒有詢問我是否有駕照等語（見原審交易卷第
    140至143頁），核與被告於偵訊、原審審理及本院準備程序
    時供稱：我之前跟甲○○出去時，甲○○都有騎車，我平常看他
    也有騎機車上學，所以以為他有駕照；我跟甲○○是高職同學
    ，我是晚讀，高一升高二有些人已經滿18歲，我知道班上當
    時有2、3人已經18、19歲；案發時我與甲○○認識沒有多久，
    甲○○是橄欖球隊，起初在學校時，沒有什麼聯繫，因為他是
    校隊，在教室也不會常碰到等情相符（見他卷第63頁、原審
    交易卷第150頁、本院卷第53頁），是被告既曾經看過甲○○
    騎乘機車至學校上課，且未曾參加過甲○○的慶生會，亦不知
    甲○○確切生日，甲○○也未向被告提及其無駕駛執照之事，再
    參酌甲○○係橄欖球校隊，身材應較其他高中生壯碩，則被告
    辯稱因與甲○○接觸不多，班上亦有滿18歲之同學，以甲○○騎
    機車上下學等情而判斷甲○○領有駕照，並非悖於常理。是被
    告於案發時是否能正確判斷甲○○係未滿18歲之人，而未考領
    有機車駕駛執照，即非全然無疑。
(四)證人甲○○於原審審理時證稱：被告看過我騎機車上學；當日
    我跟被告說晚上凌晨要出去，因我在西門町打工剛下班，所
    以到凌晨時才跟被告拿到機車，案發時是我載被告，因我要
    把被告載回家，我再出去；我沿疏洪東路行駛外側車道，到
    路口要左迴轉我沒打方向燈，有瞄一眼後照鏡沒看到有車等
    語（見原審交易卷第140、143至145頁），則甲○○於肇事時
    ，雖未達合法考領駕駛執照之年齡，然依其發生事故前平日
    即有騎機車代步之狀況判斷，甲○○應熟習機車性能，具備操
    控前開機車行進及處理一般道路通行之基本應變能力，復由
    甲○○於案發後製作警詢筆錄時，對於案發當時駕駛行為、路
    況均可為清楚之描述（見他卷第75頁之道路交通事故談話紀
    錄表），尚難認甲○○於案發當時之精神狀態有何因疲勞、無
    法應付交通狀況之判斷力與應變力。再本件交通事故之發生
    ，係肇因於甲○○在騎乘機車迴車時，未開啟方向燈且未注意
    來車即貿然迴轉，違反道路交通安全規則第106條第1項第5
    款規定，業經本院認定如前，可知本件交通事故之發生係甲
    ○○一時疏於注意所致，並非因甲○○操控機車技術不佳，亦非
    因道路上發生突發狀況加上甲○○駕駛經驗不足而無法採取適
    當應變措施所致；此外，復無其他證據證明本件交通事故之
    發生純係因甲○○駕駛技術、經驗之欠缺或不足，況依一般社
    會經驗判斷，駕車因迴轉時未開啟方向燈或未注意來車等未
    遵守交通規則而發生交通事故之情形，與領有駕駛執照與否
    並無必然關係，而未領有駕駛執照之人騎乘機車，綜合前述
    ，應認本件被告出借機車與甲○○使用之舉動與本件交通事故
    發生及告訴人受有傷害之結果間，當無相當因果關係。
(五)綜上所述，被告辯稱其不知甲○○未領有機車駕駛執照，始將
    其所有之機車借予甲○○使用之情，尚非全然不可採信，且本
    件車禍之發生係因甲○○疏未注意迴車時開啟方向燈及來車所
    致，被告固有借車前未確認甲○○有無駕照之事實，然此對於
    甲○○是否開啟方向燈及有無注意來車一節，並無影響，是在
    一般情形下，縱有被告借車之同一條件存在，依客觀之審查
    ，亦不必皆發生此結果，被告借車之行為與告訴人受傷結果
    並不相當，其行為與結果間並無相當因果關係，自難以被告
    借車給甲○○並由甲○○搭載回家途中，違規撞及告訴人機車後
    致告訴人受傷之事實，即令被告負過失傷害之刑責。此外，
    檢察官並未提出其他積極證據足資證明被告就本件車禍之發
    生有何過失，揆諸首揭說明，自應為被告無罪之諭知。
六、原審審理結果，依法為被告無罪之諭知，其認事用法，均無
    違誤。檢察官上訴意旨略以：被告因出借機車予無駕照人騎
    用之行為居於「保證人地位」，依法有防止甲○○騎乘機車及
    發生肇事結果之義務，其能防止而未為防止，容任甲○○肇事
    ，其不作為與作為具有等價關係，並具有相當因果關係。甲
    ○○年僅00歲，身心各方面都未臻成熟，顯無應付交通狀況之
    判斷力與應變力，亦無駕車能力，被告與甲○○共乘，當可預
    見有隨時發生車禍之可能，最終發生車禍之結果，亦未超出
    被告生活經驗所認識之範圍，而為被告所得預見，是被告借
    車行為與告訴人受傷結果間具備常態關聯性。況案發前一天
    ，甲○○白天上課，放學後工作至深夜下班，復與被告吃宵夜
    至凌晨，在此同一環境、行為之條件下，駕駛者均可能發生
    因疲勞、判斷力與應變力減弱，導致肇事之同一結果，故被
    告出借機車之行為即為發生結果之相當條件，行為與結果即
    有相當因果關係。原審判決以無相當因果關係為由，認定被
    告無罪，悖於經驗法則及論理法則，爰請求撤銷原判決，另
    為適當判決云云。惟查：
(一)按對於一定結果之發生，法律上有防止之義務，能防止而不
    防止者，與因積極行為發生結果者同。因自己行為致有發生
    一定結果之危險者，負防止其發生之義務。刑法第15條定有
    明文。而不作為犯責任之成立要件，除須具備作為犯之成立
    要件外，尚須就該受害法益具有監督或保護之義務，此存在
    之監督或保護法益之義務狀態，通稱之為保證人地位（或稱
    責任義務人地位）。而於過失不作為犯，即為有無注意義務
    之判斷，此種注意義務之來源，除上揭刑法第15條之法律明
    文規定及危險前行為外，依一般見解，尚有基於契約或其他
    法律行為、習慣或法律精神、危險共同體等來源（最高法院
    103年度台上字第4019號判決意旨參照）。準此，被告上開
    不作為（未確認甲○○有無駕照），對於本案車禍結果的發生
    （告訴人受傷），法律並無明文規定被告此時具有注意義務
    （就受害法益具有監督或保護之義務），亦難認被告有基於
    契約或其他法律行為、習慣或法律精神、危險共同體等來源
    所形成之保證人地位。至於被告固有將機車借給無照駕駛人
    之行為，但告訴人受傷的結果既不可歸責於該行為，自無從
    形成被告之保證人地位；另被告搭乘甲○○騎乘之機車回家的
    行為，亦難認為是製造風險的行為（並無導致結果發生的迫
    切危險），被告欠缺防止告訴人受傷結果發生的法律義務，
    是被告上開「不作為」自不符合過失不作為犯的要件。上訴
    意旨謂在一般情形下，有此環境、有此行為之同一條件，駕
    駛者均可能發生因疲勞、判斷力與應變力減弱，導致肇事之
    同一結果，被告出借機車之行為即為發生結果之相當條件，
    行為與結果即有相當之因果關係云云，洵非可採。
(二)次按證據之取捨與證據之證明力如何，均屬事實審法院得自
    由裁量、判斷之職權，茍其此項裁量、判斷，並不悖乎通常
    一般人日常生活經驗之定則或論理法則，又於判決內論敘其
    何以作此判斷之心證理由者，即不得任意指摘其為違法。上
    訴意旨所執係立基於被告對於甲○○為未滿18歲而未考領駕駛
    執照有所認識，然原判決已詳敘就卷內證據調查之結果，而
    為綜合判斷、取捨，認檢察官所提前揭各項證據不足採為證
    明被告有其所指之過失傷害犯行，其得心證的理由已說明甚
    詳，並經本院補充說明如前，且所為論斷從形式上觀察，亦
    難認有違背經驗法則、論理法則，或有其他違背法令之情形
    ，自不容任意指為違法。
(三)綜上，檢察官之上訴並無理由，應予駁回。
七、被告經本院合法傳喚，無正當理由未到庭，爰不待其陳述，
    逕為一造辯論判決。　　
據上論斷，應依刑事訴訟法第368條、第371條，判決如主文。
本案經檢察官陳香君提起公訴，檢察官顏汝羽提起上訴，檢察官
謝宗甫到庭執行職務。
中　　華　　民　　國　　110 　年　　8 　　月　　24　　日
　              　刑事第十八庭  審判長法　官  何俏美
                                      法　官  黃紹紘
                                      法　官  陳海寧
以上正本證明與原本無異。
不得上訴。
                                      書記官  謝文傑
中　　華　　民　　國　　110 　年　　8 　　月　　24　　日